最高法院刑事判決　　　　　　　　　　　　　　　八十六年度台上字第二六一六號
　　上訴人　甲○○
右上訴人因違反公職人員選舉罷免法案件，不服台灣高等法院台南分院中華民國八十
六年一月二十九日第二審更審判決（八十五年度上更(二)字第三○八號，起訴案號：台
灣台南地方法院檢察署八十三年度偵字第二九○九號），提起上訴，本院判決如左：
    主  文
原判決撤銷，發回台灣高等法院台南分院。
    理  由
本件原判決認定上訴人甲○○係台南縣學甲鎮第八屆鎮長選舉候選人李育全之叔父，
於民國八十三年一月該鎮鎮長選舉競選期間內，意圖散布於眾及使另一鎮長候選人李
進財不當選，乃事先印製標題為「某主席八年的醜陋成績太多」，內容為「(一)邱和村
被判八年事實報導，槍擊事件被害主角邱錫楷有話要說：此事真正幕後指使者及某主
席運用通天本領，使兩者含恨太狠毒了。(二)學甲鎮某職業賭場全由某主席一手包辦太
可怕了……。(三)某主席與台南舞女陳麗美產下一私生子，這種拋棄家庭之行為，有一
天也會拋棄咱鎮民呀！太無情……」。及標題為「揭開藏鏡人的真面目」，內容為「
六年前賽鴿用不正當手段，詐得全部比賽金，事後因內訌才被揭發，學甲有養鴿子
的都知道此事內幕，那一天他會用不正當手段詐取鎮民血汗錢。八十二年春節，因賭
博恩怨，殺傷某里長，這不是魚肉鄉民嗎﹖東帝士設廠本鎮，故意阻擋，敲詐新台幣
（下同）一千萬元，後來取得五百五十萬元，以後還有什麼人敢來學甲鎮投資設廠，
難怪學甲鎮不進步，人口減少。代表會賴秘書經年侵佔鎮長秘書宿舍，享受免費水電
，可以嗎﹖反對二港仔遷村計畫，不顧住民生命財產安全，多方阻礙，理由一大堆，
但真正原因是沒有利頭。為何不准興南客運遷移車站，變更用途，而新營客運車站卻
極力爭取變更為商業，是為公還是為自己。」等不實內容之宣傳單後，於八十三年一
月二十八日晚上十時三十分許，開車載送上述宣傳單共約一千張至學甲鎮○○路三十
九號聯合報、民眾日報學甲辦事處主任林金龍住處，委託利用隔日早上送報之機會，
將上述宣傳單夾於報紙內，隨戶發送。林金龍（已判刑確定）明知上述傳單內容不實
，竟與上訴人基於共同犯意聯絡將上述宣傳單夾於報紙內，發送予學甲鎮之訂戶閱讀
而傳播於眾，意圖使候選人李進財不當選，足以生損害於李進財。嗣於翌日上午六時
，經李進財向台南縣警察局學甲分局告訴，會同警方於林金龍住處，當場查獲標題「
某主席八年的醜陋成績太多」宣傳單六百九十一張，標題「揭開藏鏡人的真面目」宣
傳單二十四張等情。因而撤銷第一審關於上訴人部分之不當判決，改判仍論處上訴人
共同意圖使候選人不當選，以文字、圖畫傳播不實之事，足以生損害於他人罪刑，固
非無見。惟查：(一)刑法學理上所謂法規競合（法條競合）係指一行為在外觀上雖然觸
犯數個罪名，然而僅能適用其中一個犯罪之構成要件而排除其他之構成要件，因其僅
受一個犯罪構成要件之評價，故非犯罪之競合，而僅為單純一罪。此與刑法第五十五
條前段所規定之想像競合犯所指一行為而觸犯數罪名，雖亦係以一個犯罪行為之實行
，但卻發生數個犯罪之結果，侵害數個法益，應受數個犯罪構成要件之評價，而屬犯
罪之競合，僅裁判上得以從一重處斷（裁判上一罪）者不同。查公職人員選舉罷免法
第九十二條規定，以文字或演講等方法傳播不實之事，誹謗他人，雖僅實施一個犯罪
行為，似與刑法第三百十條第一、二項所規定誹謗罪之構成要件相當；但前者尚須有
使其他候選人不當選之意圖，且除妨害候選人個人名譽外，並妨害到公眾選舉之公正
性，亦即除侵害個人法益外兼侵害社會法益。又前者屬公訴罪，後者屬告訴乃論之罪
，二者犯罪構成要件之評價尤屬有間，則公職人員選舉罷免法第九十二條仍非專為刑
法第三百十條而設之特別法，自亦難遽謂其屬法規競合。本件上訴人意圖使其他候選
人李進財不當選，以文字或圖畫方法傳播不實之事，足以生損害於台南縣學甲鎮鎮長
選舉之公正性及李進財本人，而被害人李進財亦已提出告訴，則上訴人有無因一行為
而觸犯數罪名之情形，實有深究之必要，乃原判決逕以法規競合之學理，以單純一罪
適用公職人員選舉罷免法第九十二條之規定處斷，已難謂無適用法則不當之違法。(二)
公職人員選舉罷免法第九十二條所謂足以生損害於公眾或他人，係以有生損害之危險
為已足，不以發生實際之損害為必要。故如公眾或他人有可受法律保護之利益，因此
遭受損害或有受損害之虞，即與該項犯罪構成要件相當。原判決事實欄既認定上訴人
意圖使候選人李進財不當選，以文字、圖畫等不實內容之宣傳單散布於眾，固已生損
害於李進財個人；但公職人員選舉罷免法立法目的主要在維護選舉之公正性。且告訴
人李進財於提出告訴時即已指稱：「因我認為已嚴重妨害我的名譽且引發影響此次我
參選鎮長，故我要提出誹謗的告訴」等語（見八十三年度選他字第十九號第五頁背面
）。上訴人之行為當亦同時害及台南縣學甲鎮鎮長選舉之公正性，乃原判決主文卻僅
記載足生損害於他人，理由內關於足生損害於公眾之說明，亦付之闕如，其所宣示之
主文及所載之理由與事實不相適合，並有理由矛盾之可議。又，倘扣案存卷之宣傳單
，內容所載確屬反於事實；但判決內就如何反乎事實之事證﹖原審未有絲毫論，併
嫌判決理由有欠完備。(三)有罪判決書，應記載對於被告有利之證據不採納之理由，為
刑事訴訟法第三百十條第二款所明定，此項規定，依同法第三百六十四條為第二審所
準用，故如漏未記載，即屬同法第三百七十九條第十四款理由不備之違背法令。原審
既已傳訊證人李新進、陳復興、邱錫楷、李世傑等人證述：醉花園實際上是李進財在
經營，有開設賭場；李進財曾向東帝士詐財，約在五百萬元左右；李進財曾唆使小弟
拿開山刀砍殺陳復興；李進財在幕後指使邱和村等人射殺邱錫楷；李進財原來是賽鴿
協會學甲分會會長，後來因為他詐財而解散；陳麗美和李進財同居生了一個女兒等情
（參見八十五年度上更(二)字第三○八號卷八十五年八月二日、十一月八日、十一月二
十一日訊問筆錄），此等證言，如屬真實，即對上訴人有利，何以不足採取﹖原審並
未於判決理由內加以明，遽行定讞，自屬難昭折服。以上為上訴意旨所指摘及本院
得依職權調查之事項，應認原判決仍有撤銷發回更審之原因。
據上論結，應依刑事訴訟法第三百九十七條、第四百零一條，判決如主文。
中      華      民      國    八十六    年      五      月      八      日
                              最高法院刑事第八庭
                                  審判長法官  紀  俊  乾
                                        法官  楊  商  江
                                        法官  黃  正  興
                                        法官  陳  正  庸
                                        法官  陳  世  雄
      右正本證明與原本無異
                                              書  記  官
中      華      民      國    八十六    年      五      月     十三     日
